【裁判字號】    90,台上,831
【裁判日期】    900511
【裁判案由】    所有權移轉登記
【裁判全文】
最高法院民事判決                                  九十年度台上字第八三一號
    上  訴  人  乙○○
    訴訟代理人  黃秀珠律師
    被 上訴 人  甲  ○
右當事人間請求所有權移轉登記事件，上訴人對於中華民國八十八年五月十二日台灣
高等法院第二審判決（八十七年度上字第一七○○號），提起上訴，本院判決如左：
    主  文
上訴駁回。
第三審訴訟費用由上訴人負擔。
    理  由
本件上訴人主張，兩造之被繼承人徐和順逝世時，並未分家，於民國六十四年農曆十
一月十七日始由兩造母親徐黃修及其他宗親在場主持分家，當時立有一原則，即先父
徐和順所遺留之財產不依當時民法所定養子之應繼分為二分之一之規定，而由兩造作
兩股均分，且兩人各自耕作部分即分歸兩人所有。嗣於七十年三月間因上訴人不識字
，被上訴人向上訴人取去證件表示願代為辦理過戶，並由被上訴人委請代書辦理繼承
登記，詎被上訴人僅將原徐和順所有之如起訴狀附表編號（下同）一至二十三號共二
十三筆與第三人共有之持分土地，持分面積合計一○一五三點五平方公尺，編號七十
一號保留地，面積三七三四平方公尺及編號七十八至八十二號徐和順自買地，面積合
計四○一八平方公尺，登記與上訴人所有，至於登記在被上訴人名下之持分土地面積
合計一九○九五點三平方公尺，保留地面積五五○九平方公尺，自買地面積合計九五
四三平方公尺。另四合院房屋所坐落基地即編號七十三至七十七號之土地則由兩造平
均共有。附表編號二九、三十、三一、三二、四十、四一、五三、五四號所示八筆持
分土地，面積合計二九六五點六平方公尺，自兩造分家時即歸由上訴人耕作迄今。依
分家時所立徐和順所有土地由兩造均分，且兩人各自耕作部分即歸兩人各自所有之原
則，則前揭八筆土地，本應登記為上訴人所有，詎被上訴人利用取去上訴人證件辦理
繼承登記時，竟擅自登記為被上訴人所有，侵害上訴人之所有權。又附表編號八八、
八九號所示二筆自買地，面積合計二六三八平方公尺，於兩造分家時亦歸由上訴人耕
作迄今。依分家所立原則，上開二筆自買地雖登記為被上訴人所有，亦應分歸與上訴
人所有。惟被上訴人亦均私自登記為其所有，其中編號四十號之土地，已經政府於八
十五年間徵收，徵收款由被上訴人領取等情，求為命被上訴人將編號二九、三十、三
一、三二、四一、五三、五四、八八、八九號所示之土地所有權辦理移轉登記與上訴
人，並將編號四十號所示土地之徵收款新台幣（下同）十四萬八千七百三十六元給付
上訴人，並加給法定遲延利息之判決。
被上訴人則以：依雙方所協議之合約書約定，除家內谷石六畜及祖厝四合院、生財器
具部分作兩股均分外，有關耕作水田部分被上訴人亦已依約將持分地移轉一‧○五七
甲予上訴人，除此之外另將四合院建地八四九‧六四平方公尺、保留地三七三四平方
公尺及自買地四○一八平方公尺均劃歸上訴人所有，其總面積已達一‧九四四甲。按
原分居合約書內容，因用字遣辭未盡妥適，致生疑義，惟綜觀全文，其分配原則仍有
脈絡可尋，有關家內谷石六畜部分，合約約定，先作兩股均分定額而實際上亦如此分
配，兩造間均無爭議。有關房屋部分，合約約定，正廳屬而兩者公用，右片橫屋及南
片禾寮、耕耘機……等歸心妹（上訴人）所得。左片橫屋及北片禾寮、水牛……屬於
阿鑑（被上訴人）所得。實際上雙方依約分配，均無異議。有關水田部分，合約約定
，地號八七（面積三‧三○○分）、一六一（面積○‧四七分）、四七○－四（面積
○‧五），再由地號五七六上取下面積四‧三八七分，湊成一甲歸心妹。而事實上，
依合法所載四筆土地實際上面積尚不足一甲地，為踐履契約原意，被上訴人遂將二十
七筆土地，合計面積共一‧○五七甲，登記予上訴人所有，事實已超過合約所載之「
湊成一甲歸心妹」。又六十年間農地重劃前，徐和順之自買地共九分一厘六毛四系，
被上訴人自買地面積共計七分三厘三毛，於此合約中並未言及，實際執行時，被上訴
人自買地部分既非遺產，原本即應歸被上訴人所有；而徐和順自買地中則劃出四分一
毛八系歸由上訴人取得所有權，亦約等於半數。四合院基地部分，則分別登記為兩造
持分共同擁有。兩造間完全係依照分居合約書分配遺產，則上訴人訴求原不屬於上訴
人之權利，實屬無據等語，資為抗辯。
原審依審理之結果，以：上訴人主張之前開事實，業據其提出土地登記簿謄本十二件
為證。被上訴人對兩造已分家並不爭執，並提出六十四年農曆十一月十七日所立分居
合約書影本一份為證，上訴人對上開合約書之真正亦不爭執。經查系爭分居合約書記
載：「……即將家內谷石六畜等項先作兩股均分定額至公無私拈鬮為定，其係房屋正
廳屬而兩者公用，其係右片橫屋及南片禾寮、耕耘機、糞桶連拖車、電礱、機踏車、
電視、噴霧機、煤氣爐、飯架、車寮、新馬達割禾機、牛文堀屬心妹（即上訴人）所
得。其係左片橫屋、及北片禾寮水牛、舊割禾動機、篩谷機、電冰箱、蕃薯籤機、抽
水機壹組、並屋前面水梨園，屬於阿鑑所得（即被上訴人）。其係水田八七號、一六
一號、四七○號分厘零零及零肆厘柒零，並零伍零零，餘不足對於五七六號取
下肆分厘捌毛柒系湊成壹甲屬於心妹所得，其係水田六四四號壹分肆厘伍毛壹系，
六四五號壹分貳厘零零、八七號、一六一號、四七○號肆分肆厘捌零及壹分貳厘貳
毛零，餘不足對五七三號取上至五七六號至上除肆分厘捌毛柒系外，屬於阿鑑所得
，此係如第當眾情甘意願各無反悔自今分各以後世代興隆螽斯蟄蟄瓜瓞綿綿，恐口無
憑，今憑有憑特立分居合約字兩紙各執壹紙永遠存照」。足見依雙方之協議其財產處
理原則為：(一)家內谷石六畜部分：先作兩股均分定額。(二)房屋部分：1.正廳屬兩者公
用。2.右片橫屋及南片禾寮耕耘機……等歸心妹所得。3.左片橫屋及北片禾寮、水牛
……屬於阿鑑所得。(三)水田部分：1.其係水田八十七號、一六一號、四七○號分
厘零零及零肆厘柒零、並零伍零零，餘不足對於五七六號取下肆分厘捌毛柒系湊
成壹甲屬心妹所得，2.其係水田六四四號壹分肆厘伍毛壹系、六四五號壹分貳厘零零
、八七號、一六一號、四七○號肆分肆厘捌零及壹分貳厘貳毛零，餘不足對五七三
號取上至五七六號至上除肆分厘捌毛柒系外，屬於阿鑑所得。而兩造對於家內谷石
六畜、祖厝四合院基地及生財器具設備等均作兩股均分無異議，對於保留地每人各分
得一筆亦無爭執。有爭執者係水田部分即祖傳地及自買地兩部分。茲分別說明之。(一)
關於祖傳地部分：被上訴人主張依分居合約書，八七號、一六一號、四七○之四號（
即附表編號二、四二及八）土地持分面積不足壹甲，因依約須湊成壹甲歸上訴人，被
上訴人乃從伊有持分之地號劃歸上訴人，共二十七筆，實際持分面積約為一‧○五七
甲，已超過原先約定之壹甲等語，上訴人對於「湊成一甲」分歸上訴人一節並無爭執
，惟稱其所分得者係起訴狀附表編號一至二十三面積合計一‧○一五三公頃，與被上
訴人主張上訴人係分得二十七筆面積合約一‧○五七甲，有所出入，且兩造所簽之分
居合約書，僅係分耕之約定，並非遺產分割協議，但由兩造分耕之現況及遺產分配之
精神，應有「兩人各自耕作部分即分歸兩人各自所有」之原則，而附表編號二九、三
十、三一、三二、四十、四一、五三、五四所示八筆土地，自兩造分家時即歸由上訴
人耕作迄今，是該八筆土地自應登記為上訴人所有云云。然遍查系爭分居合約書，並
無隻字片語提及「兩人各自耕作部分即分歸兩人各自所有」之原則，簽約時在場之證
人徐鐵之證言亦不能證明徐和順之遺產確有「兩人各自耕作部分即分歸兩人各自所有
」之原則。查兩造對徐和順所有土地持分面積有三甲多，但其生前實際所分管耕作之
土地僅有二甲半乙節並不爭執。因此各自分耕範圍有跨越數筆地號者，亦有一筆土地
有多位宗親分管耕作者，造成徐和順生前分管耕作之土地位置及面積與其所有之土地
持分位置及面積顯不相符。益證兩造分居合約書所謂「湊成一甲屬於心妹所得」，乃
針對上訴人應分得之土地權利面積應為一甲，而非如上訴人所主張各自耕作即分歸兩
人各自所有。是上訴人既不能證明被上訴人取得附表編號第二九、三十、三一、三二
、四十、四一、五三、五四等八筆祖傳地係侵奪上訴人繼承而來之土地所有權，被上
訴人取得該等土地並非無正當權源，上訴人依侵奪所有權及侵權行為之法律關係請求
被上訴人應將該等土地所有權移轉登記予上訴人，即屬無據。又被上訴人既未侵奪上
開編號四十號土地之所有權，則上訴人以該地號土地業經政府徵收為由，同時依不當
得利之法律關係請求被上訴人返還該土地之徵收補償費及其法定遲延利息，亦不能准
許。(二)關於自買地部分：上訴人主張被上訴人於七十年間將應分歸上訴人耕種且靠近
馬路之四五四號及四二七號二筆自買地，擅自登記為自己所有，另以分歸被上訴人耕
種之四○九號面積較小之一筆登記為上訴人所有，以致發生現耕地與所有人名義不符
及上訴人登記面積僅有四○一八平方公尺之現象云云，被上訴人則辯稱，附表編號八
八號、八九號即桃園縣新屋鄉○○○段下庄子小段四二七及四五四地號為被上訴人自
買地，並非徐和順之遺產，自無須分予上訴人等語，並提出四十八年及五十五年之土
地買賣契約書影本各一份為證。查所謂自買地有兩部分，第一部分係由徐和順於四十
八年二月二十一日所購買，第二部分係由被上訴人於五十五年十一月二十六日所購買
，上訴人雖指稱第二次自買地雖以甲○名義登記，但當時被上訴人並無能力購買，係
兩造之母出資以被上訴人名義購買云云。惟依被上訴人所提出買賣契約、限谷證及收
據，買賣價金係以稻谷支付，其中定金二萬台斤稻谷由被上訴人於訂約日交付，其餘
稻谷二萬台斤，被上訴人亦於五十六年五月十日付清，查五十五年被上訴人已三十一
歲，尚難謂其無購買能力。買賣契約、限谷證及收據既均以被上訴人名義出具，且係
由被上訴人出面處理，已足認定第二次自買地係由被上訴人所出資購買。而證人徐鐵
之證言，對於該土地價款究係何人出資，證詞前後不符，其證言自無可採。次查第一
次徐和順自買地部分，係在兩造未分家前即已均分登記於兩造名下，而系爭第四二七
、四五四地號土地則於六十年十一月八日即已登記為被上訴人所有，有土地登記簿謄
本影本二份為憑。查上開分居合約書係於六十四年間所制作，且無隻字片語提及自買
地之部分，是兩次自買地既均在分家之前所購買，且分家時未再提及自買地部分，而
上訴人亦自承自買地於兩造分家前早已分配完畢，則被上訴人辯稱自買地於兩造分家
前已分配完畢，屬徐和順之自買地部分已分歸兩人平均所有，屬被上訴人之自買地即
四二七、四五四地號，登記為被上訴人所有，被上訴人自無須再分配予上訴人云云，
自屬有據。至於上訴人主張第四二七、四五四兩筆係六十年土地重劃後新編之地號，
五十五年買賣時尚未有此二筆地號，故不可能為被上訴人所購買云云，惟由桃園縣永
安農地重劃區土地所有權人原有土地與新分配土地對照清冊，重劃前已登記為被上訴
人所有之土地（即含第一次徐和順自買地及第二次被上訴人自買地），經重劃後分配
到之土地與現狀相符且包括系爭之四二七、四五四地號全部在內，故上訴人主張第四
二七、四五四兩筆地號非被上訴人所購買，應無足採。又上訴人復以四二七、四五四
兩筆土地現由其分管耕作，故應分歸其所有云云，惟查本件耕作權與所有權恆不相符
，且兩造亦無任何各自耕作即分歸兩人各自所有之約定，上訴人此項主張亦無足採。
末查六十年間農地重劃前，徐和順之自買地面積為九分一厘六毛四系，有四十八年之
土地買賣契約書為憑，故應登記予上訴人之土地自應以前開自買地為準，而被上訴人
已從中劃出四分一毛八系歸由上訴人取得所有權，約等於半數，亦為上訴人所自認，
則上訴人將非徐和順生前所購買之自買地列入計算並執此爭執，顯無理由。被上訴人
取得四二七、四五四地號土地，係依據土地買賣契約書而來，非無正當權源，亦非侵
奪上訴人之土地所有權，上訴人請求被上訴人應將該等土地移轉登記予上訴人，顯屬
無據。綜上所述，被上訴人依據兩造分居合約書及被上訴人與訴外人歐義間之土地買
賣契約書取得上開祖傳地及自買地，自有正當權源，並非侵奪上訴人之土地所有權，
上訴人依民法第七百六十七條請求被上訴人移轉該等土地所有權，及依不當得利之法
律關係請求被上訴人返還被徵收之編號四十土地之補償費，均屬無據，不能准許，爰
維持第一審所為上訴人敗訴之判決，駁回其上訴，經核於法並無違背。上訴論旨，仍
執陳詞，並就原審取捨證據、認定事實及解釋契約之職權行使，指摘原判決不當，求
予廢棄，為無理由。
據上論結，本件上訴為無理由，依民事訴訟法第四百八十一條、第四百四十九條第一
項、第七十八條，判決如主文。
中      華      民      國     九十     年      五      月     十一     日
                              最高法院民事第二庭
                                  審判長法官  曾  桂  香
                                        法官  劉  延  村
                                        法官  劉  福  聲
                                        法官  黃  秀  得
                                        法官  蘇  達  志
      右正本證明與原本無異
                                              書  記  官
中      華      民      國     九十     年      五      月    二十三    日


司法院資訊處製作；財團法人民間司法改革基金會備份。
